最高法院民事判決　　　　　　　　　　　　　　　　八十七年度台上字第三二○號
　　上　訴　人　賴景海
　　訴訟代理人　許國棟律師
　　　　　　　　林健智律師
　　被 上訴 人　賴洽明
右當事人間請求拆屋還地事件，上訴人對於中華民國八十六年六月十七日台灣高等法
院第二審判決（八十六年度上字第五五四號），提起上訴，本院判決如左：
    主  文
原判決廢棄，發回台灣高等法院。
    理  由
本件原審維持第一審所為上訴人敗訴之判決，駁回其上訴，無非以：被上訴人主張坐
落宜蘭縣礁溪鄉○○段二三二號土地（下稱系爭土地）為兩造及第一審判決附表（下
稱附表）所示共有人賴行漢等五十七人所共有，上訴人在其上建有鋼筋混凝土加強磚
造如第一審判決附圖（下稱附圖）所示Ａ部分之房屋等情，為兩造所不爭，並經第一
審履勘甚明，囑託宜蘭縣宜蘭地政事務所鑑測如附圖之所示，堪信為真實。查上訴人
於第一審已自承伊興建房屋未經共有人全體之同意，所提同意書，有部分共有人賴如
岸等未蓋章同意，且係本件訴訟後所為，應認上訴人占用系爭土地未經共有人全體同
意。上訴人雖以：系爭土地曾經先人協議分管，改建前之舊有建物原為祖先賴善廟分
管所有云云置辯。惟賴善廟係訴外人賴兒午之祖父，並非上訴人之直系尊親屬，依戶
口名簿記載，賴兒午係訴外人賴  裕之子，舊有建物顯非上訴人繼承取得。又其所指
賴善廟所有建物面積大於系爭房屋，且現仍在辦理建物登記中，兩者顯不相同。參由
上訴人於第一審履勘時陳稱：被上訴人在系爭土地上原有房屋，連同基地出賣於訴外
人林枝男，伊再向林枝男購得改建等語以觀，上訴人抗辯：系爭基地係屬伊因繼承而
取得分管之土地云云為無足採。另所提分契約書影本，乃僅第二大房派下所為，且
其內載分配之土地為宜蘭郡礁溪庄十六結子三圍九六、一○一、一○六、八二、九○
、一九、二○、七九、八九、九四等番地，不及於系爭房屋坐落基地之同所三圍八八
號（系爭土地重劃後為礁溪鄉○○段二三二號），難認其祖先有協議分管之情事，上
訴人所辯伊有權占用系爭基地云云為無可採。次查上訴人就系爭土地應有部分為五四
○分之五，連同出具土地使用同意書之訴外人賴兒午之應有部分五四○分之一五，計
達五四○分之二○，其比例固超過系爭房屋占用面積一○五點九二平方公尺，惟依最
高法院六十二年台上字第一八○三號判例，七十四年第二次民事庭會議決議，共有人
未經共有人全體之同意，對於共有物之特定部分為使用收益，仍屬侵害他共有人之權
利。是上訴人抗辯：伊合併數共有人之應有部分，折合面積已超過實際使用之面積，
非無權占有云云，亦無足採。從而，被上訴人依民法第七百六十七條、第八百二十一
條規定，請求上訴人拆除如附圖所示Ａ部分之建物，返還其基地於伊及其他共有人全
體，即非無據，應予准許等詞。為其判斷之基礎。
按已經共有人協議分管之共有物，共有人對共有物之特定部分，有占有收益之權利。
查卷附分契約書批明第六項明載：「宜蘭郡礁溪庄林尾二五二番……十六結字三圍
八八番建物敷地……仍作大房輪流作公業批炤」，乃原審竟謂其內容不包括該重劃
後編為礁溪鄉○○段二三二號之原宜蘭郡礁溪庄十六結子三圍八八號之系爭土地在內
云云之論斷，顯與卷證資料不符。且查該分契約書係於日據昭和四年舊曆十一月二
十八日，由二房、三房、五房派下代表書立，顯非所謂僅由二大房派下所訂立，又其
批明第八項復記載：「長房及四房之香祀作大房均傳奉祀批炤」云云，則其內容真
意究竟若何﹖訂立者除二大房派下外，其他各房代表，是否即屬所有派下房份全體之
代表（其中長房等有否絕嗣之情形﹖）等情，均攸關該分契約已否有效成立，系爭
土地兩造先人曾否分管等事實之認定至切，亟待澄清。乃原審未詳調查審認，遽為上
訴人不利之認定，尚嫌速斷。上訴論旨，指摘原判決不當，求予廢棄，非無理由。
據上論結，本件上訴為有理由，依民事訴訟法第四百七十七條第一項、第四百七十八
條第一項，判決如主文。
中      華      民      國    八十七    年      二      月     二十     日
                              最高法院民事第三庭
                                  審判長法官  范  秉  閣
                                        法官  朱  建  男
                                        法官  曾  煌  圳
                                        法官  許  澍  林
                                        法官  鄭  玉  山
      右正本證明與原本無異
                                              書  記  官
中      華      民      國    八十七    年      三      月      五      日
